---
title: "P8blast"
lang: es
date: today
execute: 
  eval: true
  error: true
engine: knitr
bibliography: ../../doc/references.bib
language:
   title-block-published: "Última actualización:"
   section-title-references: "Bibliografía"
format:
   html:
      embed-resources: true
editor: 
  markdown: 
    wrap: 72
---

## Ejercicio 1 Identificación de Ortólogos

Primero descargar los datos y cargar las librerías necesarias:

```{r}
library('BiocManager')
library('Biostrings')
# Lo he descargado desde el enlace WEB, pero se puede mediante API:
Buchnera -> "https://rest.uniprot.org/uniprotkb/stream?format=fasta&query=%28proteome%3AUP000001806%29"
Blochmannia -> "https://rest.uniprot.org/uniprotkb/stream?format=fasta&query=%28%28taxonomy_id%3A251538%29%29"
```

```{bash}
if [ ! -e ../../data/buchnera.paa ]; then
   # Creamos un archivo para enmascarar zonas de baja complejidad:
   if [ ! -e buchnera_seg.asnb ]; then
      segmasker -in ../../data/buchnera.fa \
                -infmt fasta \
                -parse_seqids \
                -outfmt maskinfo_asn1_bin \
                -out ../../data/buchnera_seg.asnb
   fi
   # Y indexamos el archivo FASTA para BLAST:
   makeblastdb  -in ../../data/buchnera.fa \
                -input_type fasta \
                -dbtype prot \
                -parse_seqids \
                -mask_data ../../data/buchnera_seg.asnb \
                -out ../../data/buchnera \
                -title "Proteoma de Buchnera"
fi

# Hay que repetir todo esto para Blochmannia:
if [ ! -e ../../data/blochmannia.paa ]; then
   # Creamos un archivo para enmascarar zonas de baja complejidad:
   if [ ! -e blochmannia_seg.asnb ]; then
      segmasker -in ../../data/blochmannia.fa \
                -infmt fasta \
                -parse_seqids \
                -outfmt maskinfo_asn1_bin \
                -out ../../data/blochmannia_seg.asnb
   fi
   # Y indexamos el archivo FASTA para BLAST:
   makeblastdb  -in ../../data/blochmannia.fa \
                -input_type fasta \
                -dbtype prot \
                -parse_seqids \
                -mask_data ../../data/blochmannia_seg.asnb \
                -out ../../data/blochmannia \
                -title "Proteoma de Blochmannia"
fi
```

Ahora que ya tenemos los proteomas enmascarados e indexados hacemos los
blast entre las dos especies bacterianas

```{bash}
# De Buchnera hacia Blochmannia
blastp -query ../../data/buchnera.fa \
       -db ../../data/blochmannia \
       -out buch_bloch.txt \
       -outfmt '6 qseqid sseqid qlen slen length evalue bitscore' \
       -evalue 0.001 \
       -max_target_seqs 1
       
# De Blochmannia hacia Buchnera
blastp -query ../../data/blochmannia.fa \
       -db ../../data/buchnera \
       -out bloch_buch.txt \
       -outfmt '6 qseqid sseqid qlen slen length evalue bitscore' \
       -evalue 0.001 \
       -max_target_seqs 1

```

Ahora se comparan los resultados leyendolos en tablas:

```{r}
buch_bloch <- read.table(
   'buch_bloch.txt',
   col.names = c('query', 'subject', 'qlen', 'slen',
                 'length', 'evalue', 'bitscore')
)

bloch_buch <- read.table(
   'bloch_buch.txt',
   col.names = c('query', 'subject', 'qlen', 'slen',
                 'length', 'evalue', 'bitscore')
)

#Para ver cuales son las parejas de proteinas: 
buch_bloch$reverse <- bloch_buch[
   match(buch_bloch$subject, bloch_buch$query),
   'subject'
]
coincidencias <- buch_bloch[
   buch_bloch$query == buch_bloch$reverse,
   c('query', 'subject')
]
# Esto ultimo puede hacerse directamente con la funcion "merge", lo que haces es ver que cuando buscas la proteina mas parecida de A a B sale la misma que al buscar la proteína de B a A, y si es así entonces esa pareja de proteínas son ortólogas. Por ello es normal que el objeto "coincidencias" tenga menos cantidad de lineas
```
Se podrian graficar los valores de qlength y slength asi como el evalue o el bitscore para ver un resumen general de los resultados obtenidos. Cuanto menor sea el evalue mejor es la coincidencia

## Ejercicio 2 PSI-BLAST

La descarga de datos mediante el comando siguiente en la terminal de
bash:

```{bash}
update_blastdb --decompress swissprot

```

Ahora se hace un PSI-BLAST, lo hago primero con Q5UPT2
```{bash}
# Como Swissprot debería estar ya descargada en `../../data`, podemos sacar
# de ahí la secuencia de la proteína escogida:
blastdbcmd -db ../../data/swissprot -entry Q5UPT2 -out Q5UPT2.fa

# Y ahora la usamos como query en psi-blast:
psiblast -db ../../data/swissprot \
         -query Q5UPT2.fa \
         -out Q5UPT2.blastout.txt \
         -evalue 0.1 \
         -outfmt 7 \
         -inclusion_ethresh 0.001 \
         -num_iterations 7 \
         -matrix BLOSUM62
```
