---
title: "Práctica 8 Blast"
lang: es
date: today
execute: 
  eval: true
  error: true
engine: knitr
bibliography: ../../doc/references.bib
language:
   title-block-published: "Última actualización:"
   section-title-references: "Bibliografía"
format:
   html:
      embed-resources: true
editor: 
  markdown: 
    wrap: 72
---

## Ejercicio 1 Identificación de Ortólogos

Primero descargar los datos y cargar las librerías necesarias:

```{r}
#| message: false

library('BiocManager')
library('Biostrings')
# Lo he descargado desde el enlace WEB, pero se puede mediante API:
Buchnera <- "https://rest.uniprot.org/uniprotkb/stream?format=fasta&query=%28proteome%3AUP000001806%29"
Blochmannia <- "https://rest.uniprot.org/uniprotkb/stream?format=fasta&query=%28%28taxonomy_id%3A251538%29%29"
```
Los archivos están descargados en ../../data

Primero para enmascarar e indexar los proteomas:
```{bash}
if [ ! -e ../../data/buchnera.paa ]; then
   # Creamos un archivo para enmascarar zonas de baja complejidad:
   if [ ! -e buchnera_seg.asnb ]; then
      segmasker -in ../../data/buchnera.fa \
                -infmt fasta \
                -parse_seqids \
                -outfmt maskinfo_asn1_bin \
                -out ../../data/buchnera_seg.asnb
   fi
   # Y indexamos el archivo FASTA para BLAST:
   makeblastdb  -in ../../data/buchnera.fa \
                -input_type fasta \
                -dbtype prot \
                -parse_seqids \
                -mask_data ../../data/buchnera_seg.asnb \
                -out ../../data/buchnera \
                -title "Proteoma de Buchnera"
fi
```

::: {.callout-important icon="false" title="Añadido"}
**Hay que repetir todo eso para Blochmannia:**
```{bash}
if [ ! -e ../../data/blochmannia.paa ]; then
   # Creamos un archivo para enmascarar zonas de baja complejidad:
   if [ ! -e blochmannia_seg.asnb ]; then
      segmasker -in ../../data/blochmannia.fa \
                -infmt fasta \
                -parse_seqids \
                -outfmt maskinfo_asn1_bin \
                -out ../../data/blochmannia_seg.asnb
   fi
   # Y indexamos el archivo FASTA para BLAST:
   makeblastdb  -in ../../data/blochmannia.fa \
                -input_type fasta \
                -dbtype prot \
                -parse_seqids \
                -mask_data ../../data/blochmannia_seg.asnb \
                -out ../../data/blochmannia \
                -title "Proteoma de Blochmannia"
fi
```
:::

El objetivo es encontrar la proteína de Blochmannia ocreatus que más se parece a cada una de las proteínas de Buchnera aphidicola, y viceversa. Entonces, seleccionaremos las parejas de proteínas que sean recíprocamente las más similares una de otra, por ser más probablemente ortólogas. Otras relaciones de semejanza no recíprocas pueden ser debidas a la paralogía

Ahora que ya tenemos los proteomas enmascarados e indexados hacemos los
blast entre las dos especies bacterianas:

De Buchnera hacia Blochmannia
```{bash}
blastp -query ../../data/buchnera.fa \
       -db ../../data/blochmannia \
       -out buch_bloch.txt \
       -outfmt '6 qseqid sseqid qlen slen length evalue bitscore' \
       -evalue 0.001 \
       -max_target_seqs 1
```

De Blochmannia hacia Buchnera
```{bash}
blastp -query ../../data/blochmannia.fa \
       -db ../../data/buchnera \
       -out bloch_buch.txt \
       -outfmt '6 qseqid sseqid qlen slen length evalue bitscore' \
       -evalue 0.001 \
       -max_target_seqs 1

```

::: {.callout-note icon="false" title="Desafio"}
Revisa los argumentos utilizados, prueba otros si quieres y asegúrate de que son adecuados. Puedes consultar la ayuda con `blastp -help` en el terminal.

::: {.callout-important icon="false" title="Respuesta"}
Query y db se utilizan para darle el archivo de entrada y la base de datos contra la que compara, outfmt permite modificar el formato que se utiliza, el 6 es el formato tabular, evalue pone el filtro de significancia estadistica y max_target_seqs permite decidir cuantas secuencias va a buscar, en este caso solo permite buscar la mejor de todas (1)
:::
:::
Ahora se comparan los resultados leyendolos en tablas:
```{r}
buch_bloch <- read.table(
   'buch_bloch.txt',
   col.names = c('query', 'subject', 'qlen', 'slen',
                 'length', 'evalue', 'bitscore')
)

bloch_buch <- read.table(
   'bloch_buch.txt',
   col.names = c('query', 'subject', 'qlen', 'slen',
                 'length', 'evalue', 'bitscore')
)
```

::: {.callout-note icon="false" title="Desafio"}
Echa un vistazo a estas tablas de resultados. ¿Sabrías identificar las parejas de proteínas que son recíprocamente la que más se parece una a la otra?

::: {.callout-important icon="false" title="Respuesta"}
Para ver cuales son las parejas de proteinas: 
```{r}
buch_bloch$reverse <- bloch_buch[
   match(buch_bloch$subject, bloch_buch$query),
   'subject'
]
coincidencias <- buch_bloch[
   buch_bloch$query == buch_bloch$reverse,
   c('query', 'subject')
]
```
Esto ultimo puede hacerse directamente con la funcion "merge", lo que haces es ver que cuando buscas la proteina mas parecida de A a B sale la misma que al buscar la proteína de B a A, y si es así entonces esa pareja de proteínas son ortólogas. Por ello es normal que el objeto "coincidencias" tenga menos cantidad de lineas.

Se podrian graficar los valores de qlength y slength asi como el evalue o el bitscore para ver un resumen general de los resultados obtenidos. Cuanto menor sea el evalue mejor es la coincidencia
:::
:::

## Ejercicio 2 PSI-BLAST

Para descargar la base de datos necesaria:
```{bash}
if [ ! -f "../../data/swissprot.pdb" ]; then
  cd "../../data/"
  update_blastdb --decompress swissprot
  cd - > /dev/null
fi
```
La descarga se mueve automaticamente a la carpeta de data.

El PSI-BLAST nos permite identificar semejanzas sutiles, como las que existen entre miembros alejados de una superfamilia proteica. Para comprobarlo vamos a realizar una búsqueda a partir de cualquiera de las proteínas siguientes: Q9CC91, P39615, B1AJI8, P47343, Q5UPT2, Q6UDG6, A1AFY9, O59825 y P30314. Todas ellas están en Swissprot y pertenecen a una misma superfamilia. Sin embargo, un simple BLASTP con cualquiera de ellas no encuentra ninguna de las otras1. Comprobemos si con un PSI-BLAST lo conseguimos. A continuación lo intento a partir de P39615.
```{bash}
# Como Swissprot debería estar ya descargada en `../../data`, podemos sacar
# de ahí la secuencia de la proteína escogida:
blastdbcmd -db ../../data/swissprot -entry P39615 -out P39615.fa

# Y ahora la usamos como query en psi-blast:
psiblast -db ../../data/swissprot \
         -query P39615.fa \
         -out P39615.blastout.txt \
         -evalue 0.1 \
         -outfmt 7 \
         -inclusion_ethresh 0.001 \
         -num_iterations 7 \
         -matrix BLOSUM62
```

::: {.callout-note icon="false" title="Desafio"}
Repite los pasos usando otra proteína de la lista como query y compara los resultados.

::: {.callout-important icon="false" title="Respuesta"}
Lo hago con Q5UPT2
```{bash}
# Como Swissprot debería estar ya descargada en `../../data`, podemos sacar
# de ahí la secuencia de la proteína escogida:
blastdbcmd -db ../../data/swissprot -entry Q5UPT2 -out Q5UPT2.fa

# Y ahora la usamos como query en psi-blast:
psiblast -db ../../data/swissprot \
         -query Q5UPT2.fa \
         -out Q5UPT2.blastout.txt \
         -evalue 0.1 \
         -outfmt 7 \
         -inclusion_ethresh 0.001 \
         -num_iterations 7 \
         -matrix BLOSUM62
```
**No preocuparse por los warnings, el codigo sigue funcionando**

Los resultados obtenidos en los 2 txt pueden compararse, ambos se encontraron el uno al otro en la primera iteracion con evalues similares, del mismo orden de magnitud, lo que confirma que son secuencias distintas comparten la misma superfamilia. Aún así, el proceso con P39615 fue mucho mas estable y directo, convergió a las 3 iteraciones mientras que Q5UPT2 tuvo 7 iteraciones y el txt no deja constancia de convergencia.
:::

Consulta la ayuda de psiblast y asegúrate de entender para qué sirven los argumentos que hemos usado. Por ejemplo, ¿cuál es la diferencia entre -evalue y -inclusion_ethresh?¿Cómo harías que la búsqueda fuera más sensible todavía?

::: {.callout-important icon="false" title="Respuesta"}
El **evalue** es el umbral estadístico para mostrar los resultados, el valor puesto tolera hasta un 10% de probabilidad de encontrar el alineamiento por error.
Por otro lado, el **inclusion_ethresh** es mucho mas estricto, decide las secuencias que se utilizan para construir una matriz de puntuación por posición para las siguientes búsquedas.
Para hacer la búsqueda más sensible se podria aumentar el evalue directamente aunque introduciría mucho ruido, también se puede usar **-gapopen** o **-gapextend** para penalizar menos los huecos en los alineamientos o incluso cambiar a una matriz de puntuación mas ligera.
:::
:::