---
title: "Práctia 12. Expresión Génica"
lang: es
date: today
execute: 
  output: true
  error: true
engine: knitr
bibliography: ../../doc/references.bib
language:
   title-block-published: "Última actualización:"
   section-title-references: "Bibliografía"
format:
   html:
      embed-resources: true
editor: 
  markdown: 
    wrap: 72
---

# Dependencias de la Práctica:

Para instalar el paquete DESeq2:

```{r}
#| eval: false

if (!require("BiocManager", quietly = TRUE))
    install.packages("BiocManager")
BiocManager::install("DESeq2")
library(DESeq2)
```

Para descargar los datos necesarios para la práctica, se descargan
unicamente si no existen esos archivos en la carpeta correspondiente
(data):

```{bash}
if [ ! -e ../../data/salmon.merged.gene_counts.tsv ]; then
  wget -P ../../data/ https://informatics.fas.harvard.edu/resources/tutorials/data/salmon.merged.gene_counts.tsv
fi

if [ ! -e ../../data/dme_elev_samples.tsv ]; then
  wget -P ../../data/ https://informatics.fas.harvard.edu/resources/tutorials/data/dme_elev_samples.tsv
fi
```

# Exploración de datos:

```{r}
muestras <- read.table('../../data/dme_elev_samples.tsv', header = TRUE)
genex <- read.table('../../data/salmon.merged.gene_counts.tsv',
                    header = TRUE)
```

## Ejercicio 1 sobre exploración de datos:

::::::: {.callout-note icon="false" title="Ejercicio 1"}
**Recuerda dejar constancia en un bloque de código de cómo obtienes las
respuestas.**

**Usa la función paste() para añadir una columna a muestras que contenga
la población y la temperatura unidas por "\_"**

::: {.callout-important icon="false" title="Respuesta"}
```{r}
muestras$pop_temp <- paste(muestras$population, muestras$temp, sep = "_")
```

Para añadir una nueva columna utilizamos el objeto ya creado (la matriz)
seguido del \$ con el nombre de la nueva columna, paste sirve para unir
el interior de dos columnas en una matriz y usar un separador
personalizado
:::

**¿Cuál es el número total de lecturas por muestra?**

::: {.callout-important icon="false" title="Respuesta"}
Hay que recoger los nombres de las muestras en la matriz de muestras y contar las filas que tienen las columnas con esos nombres y sumar sus numeros de lecturas para cada muestra

```{r}
colSums(genex[, muestras$sample])
```
:::

**¿Los recuentos tienen distribuciones parecidas entre muestras?**

::: {.callout-important icon="false" title="Respuesta"}
He utilizado escala logaritmica en el plot porque sino no se puede
apreciar facilmente

```{r}
boxplot(log2(genex[, muestras$sample] + 1), 
        main = "Distribución de los recuentos por muestra",
        ylab = "log2(counts) + 1", 
        las = 2, col = "red") # las es para que los nombres de las muestras se vean ordenados
```
:::

**¿Cuántos genes no se expresan en absoluto en ninguna de las
muestras?**

::: {.callout-important icon="false" title="Respuesta"}
```{r}
sum(rowSums(genex[, muestras$sample]) == 0)
```

Parecido a la pregunta de las lecturas por muestra pero observamos el numero de filas cuyas sumas dan 0
:::
:::::::

# Crear el objeto de clase DESeqDataSet:

Realizamos un ordenamiento de las matrices para que las filas de "muestras" estén en orden con las columnas de "genex"

```{r}
suppressMessages(library('DESeq2'))
all(names(genex)[3:14] == muestras$sample)
```

Necesitamos que la matriz de muestras tenga factores con valores, no cadenas de letras, además la columna de muestras la transformamos en el nombre de cada fila:
```{r}
# Pasamos la columna "sample" a nombres de fila:
row.names(muestras) <- muestras$sample
# Eliminamos la columna "sample":
muestras$sample <- NULL
# Y convertimos "population" y "temp" en factores:
muestras$population <- factor(muestras$population,
                              levels = c('maine', 'panama'))
muestras$temp       <- factor(muestras$temp,
                              levels = c('low', 'high'))
muestras
```

Los datos de recuento deben ser números enteros y en forma de matriz
```{r}
row.names(genex) <- genex$gene_name
genex$gene_name <- NULL
genex$gene_id   <- NULL
genex <- round(as.matrix(genex))
```

Ahora ya por fin se puede crear el *DESeqDataSet*:
```{r}
dds1 <- DESeqDataSetFromMatrix(
   countData = genex,
   colData = muestras,
   design = ~ population + temp
)
dds1
```

# Pre-Filtrado

Puede no ser necesario, pero por si acaso y para liberar memoria:
```{r}
keep <- rowSums(counts(dds1)) > 0
dds1 <- dds1[keep, ]
```

# Expresión diferencial:

Ya podemos usar **DESeq2**, que crea un **DESeqDataSet** a partir del que hemos creado:
```{r}
dds1 <- DESeq(dds1)
```

Por defecto, la función **results()** produce la tabla de resultados para el contraste entre el nivel último y el de referencia del último factor en la tabla que describe las muestras. En este caso, el factor es **temp**, el nivel de referencia es **low** y el otro nivel es **high**. Por tanto, los valores de log2FoldChange representan el logaritmo en base 2 de la relación entre niveles de expresión en muestras high respecto de muestras low
```{r}
res <- results(dds1)
res
```

## Ejercicio 2 "results()":

:::: {.callout-note icon="false" title="Ejercicio 2"}
**Mira la ayuda de results() y genera también la tabla de resultados para el contraste entre las dos regiones de procedencia de las moscas.**

::: {.callout-important icon="false" title="Respuesta"}
```{r}
#| eval: false

? results()
```

Se puede usar el argumento **contrast** usando un nivel de referencia y otro "test" (denominador y numerador del fold change)
```{r}
res_contrast <- results(dds1, contrast = c("population", "panama", "maine"))
res_contrast
```
:::

**Usa summary() sobre los resultados para ver el número de genes diferencialmente expresados entre cada par de condiciones.**

::: {.callout-important icon="false" title="Respuesta"}
Sobre el original:
```{r}
summary(res)
```

Sobre el nuevo, de contraste:
```{r}
summary(res_contrast)
```
Los valores de LFC hacen referencia al grupo **test**, los up es que tienen mayor expresión que el de referencia, y los down tienen menor
:::

**¿Cuál es la tasa de falsos positivos (FDR)?**

::: {.callout-important icon="false" title="Respuesta"}
El valor que controla la tasa de falsos positivos es el p-valor, en este caso se puede ver en los dos resultados anteriores que es < 0.1
:::

::::

# Graficas

```{r}
plotMA(res)
```
Los genes con niveles de expresión más bajos producen resultados más ruidosos (la varianza es mayor). La función **lfcShrink()** contrae (shrink) las estimaciones de los efectos (log fold change) para reducir el ruido y hacer el resultado más realista:
```{r}
resShrink <- lfcShrink(dds1, coef = 'temp_high_vs_low',
                       type = 'normal')
plotMA(resShrink)
```


## Ejercicio 4 VolcanoPlot:

::: {.callout-note icon="false" title="Ejercicio 4"}
**¿Sabrías hacer una gráfica volcán?**

::: {.callout-important icon="false" title="Respuesta"}
```{r}
# 1. Crear el gráfico base
# Usamos -log10 del p-valor para que los genes más significativos estén arriba
plot(res$log2FoldChange, -log10(res$padj), 
     pch = 20, main = "Volcano Plot: High vs Low temp", #pch para poner un circulo bonito
     xlab = "log2 Fold Change", ylab = "-log10(P-adj)",
     col = "grey") #los ejes no interesantes de gris

# 2. Resaltar genes significativos
# Genes con p-adj < 0.01 y |LFC| > 1, valores estándar
with(subset(res, padj < 0.01 & abs(log2FoldChange) > 1), #subset filtra la tabla con los estadisticos que le marcas
     points(log2FoldChange, -log10(padj), pch = 20, col = "red2")) # points dibuja encima del plot que ya existe y pone en rojo lo que hemos elegido como significativo

# 3. Añadir líneas de umbral
abline(h = -log10(0.01), col = "black", lty = 2)
abline(v = c(-1, 1), col = "black", lty = 2) # ambas funciones añaden unas lineas discontinuas que hacen el volcanoplot mas visual
```
:::
:::

# Extraer datos transformados

Aunque los datos de entrada no deben estar normalizados y la función DESeq() ya tiene en cuenta las diferencias de tamaño de genoteca entre muestras y la relación entre media y varianza, puede ser útil disponer de los datos normalizados para representarlos gráficamente. Para ello podemos usar las funciones **vst()** y **assay()**:
```{r}
dds2 <- vst(dds1)
NormCounts <- assay(dds2)
```

```{r}
res <- res[! is.na(res$pvalue), ]
res <- res[order(res$log2FoldChange),]
heatmap(NormCounts[c(head(row.names(res), 100),
                     tail(row.names(res), 100)), ],
        Rowv = NA, Colv = NA)
```
## Ejercicio 5 Heatmap:

::: {.callout-note icon="false" title="Ejercicio 5"}
**¿Podrías explicar qué hace el bloque de código anterior?**
vst normaliza y transforma los datos a una escala logarítmica estabilizando la varianza y assay extrae la matriz de números ya transformados del objeto para que podamos trabajar con ella.

!is.na(res$pvalue) filtra y elimina los genes que tienen un valor de p como NA

order(res$log2FoldChange) reordena toda la tabla de resultados de menor a mayor según el log2FoldChange

Por ultimo se crea un HEATMAP con los datos procesados

::: {.callout-note icon="false" title="Respuesta"}


:::
:::














