---
title: "guionP9"
lang: es
date: today
execute: 
  eval: true
  error: true
engine: knitr
bibliography: ../../doc/references.bib
language:
   title-block-published: "Última actualización:"
   section-title-references: "Bibliografía"
format:
   html:
      embed-resources: true
editor: 
  markdown: 
    wrap: 72
---

# Instalación de paquetes y preparación

```{r}
install.packages('phangorn')
library(phangorn)
mtdna <- read.phyDat('../../data/mtDNA.fasta', format = 'fasta')
glance(mtdna)
image(mtdna)
```

## Ejercicio 1

¿Puedes confirmar el número de secuencias? ¿Qué longitud tiene el
alineamiento? ¿Qué función usarías para extraer los nombres de las
secuencias?

```{r}
length(mtdna) #Para ver el numero de secuencias diferentes que hay
print(mtdna) #Devuelve que tiene 42 secuencias con 16603 caracteres, este último es la longitud del alineamiento
names(mtdna) #Devuelve los nombres de todas las secuencias 

```

# Árboles basados en distancias

```{r}
distancias <- dist.ml(mtdna)
mt_nj <- NJ(distancias)
mt_upgma <- upgma(distancias)

```

## Ejercicio 2

¿De qué clase son los objetos mt_nj y mt_upgma? Consulta la estructura
de estos objetos (str(mt_nj)). Represéntalos gráficamente (plot(mt_nj))
y consulta la ayuda de la función plot.phylo() para saber qué opciones
de representación gráfica tienes. Para qué sirven las funciones
add.scale.bar() y axisPhylo()?

```{r}
#| fig-width: 15
#| fig-height: 10

class(mt_nj) # Son de clase phylo
str(mt_nj) 

plot(mt_nj)
nodelabels()
add.scale.bar(x = 0, y = 0) # Dibuja una barra que sirve de escala visual

class(mt_upgma)
str(mt_upgma)

plot(mt_upgma)
axisPhylo() # Añade un eje X numerico, supongo que se podrá usar para referenciar el tiempo
```

# Enraizar

Escogiendo el nodo concreto mediante ID:

```{r}
#| fig-width: 15
#| fig-height: 9
is.rooted(mt_nj)
mt_nj_rooted <- root(mt_nj, node = 75)
plot(mt_nj_rooted)
```

Escogiendo el outgroup mediante su nombre:

```{r}
#| fig-width: 15
#| fig-height: 9
is.rooted(mt_nj)
# Debería dar el mismo resultado:
mt_nj_rooted2 <- root(mt_nj, outgroup = 'G.gorilla_D38114')
plot(mt_nj_rooted2)
```

Para escoger un punto medio que haga que el arbol pareza mas
ultramérico:

```{r}
#| fig-width: 15
#| fig-height: 10
mt_nj_rooted3 <- midpoint(mt_nj)
plot(mt_nj_rooted3, align.tip.label = TRUE, main = 'NJ, enraizado en punto medio')
nodelabels(frame = 'none')
add.scale.bar()
```

Con datación de hojas:
```{r}
#| fig-width: 15
#| fig-height: 10
fechas <- c(0, 0, 0, 0, 0, 0, 0, 0, 0,
            -400000,
            -39000, -50000, -110000, -110000,
            -39820, -40096, -38515, -38310, -39000, -40000, -41210,
            -42430, -42540, -43230, -43780, -44290, -44770, -49000,
            -50000, -82752, -65000, -122287, -110450,
            0, 0, 0, 0, 0, 0, 0, 0, 0)
# Observa que hay que asignar el resultado de setNames() a "fechas"
fechas <- setNames(fechas, mt_nj$tip.label)
fechas
mt_nj_rtt <- rtt(mt_nj, tip.dates = fechas, objective = 'rms')
plot(mt_nj_rtt)
add.scale.bar()

```
## Ejercicio 3
¿Se corresponden bien las distancias evolutivas estimadas con las dataciones? **No exactamente**
¿Qué secuencias crees que se ajustan menos a su supuesta edad? **El homo heidelbergensis.**
¿Qué razones puede haber para que la edad de una secuencia no se corresponda con la cantidad de cambios que ha acumulado? **Que la tasa de mutaciones no sea igual en todas las especies, daños en las secuencias mas antiguas...**

# Distancias
```{r}
distMat <- as.matrix(distancias)
# Esto son vectores lógicos que podemos usar después para seleccionar filas
# y columnas de la matriz de distancias.
modernos     <- startsWith(colnames(distMat), 'H.s.modern')
neandertales <- startsWith(colnames(distMat), 'H.s.neandertal')
denisovanos  <- startsWith(colnames(distMat), 'H.s.denisova')
chimpances   <- startsWith(colnames(distMat), 'P.troglodytes')
bonobos      <- startsWith(colnames(distMat), 'P.paniscus')
mean(distMat[modernos, neandertales])
```
## Ejercicio 4 
Calcula las distancias medias entre todos los grupos.
¿Cuántas veces mayor es la distancia entre humanos y chimpancés que entre humanos y neandertales?
¿Cómo calcularías la distancia media entre dos secuencias de humanos modernos?
```{r}
dist_hum_nean <- mean(distMat[modernos, neandertales])
mean(distMat[modernos, denisovanos])
dist_hum_chimp <- mean(distMat[modernos, chimpances])
mean(distMat[modernos, bonobos])
proporcion_humchimp_humnean <- dist_hum_chimp / dist_hum_nean

mean(distMat[neandertales, denisovanos])
mean(distMat[neandertales, chimpances])
mean(distMat[neandertales, bonobos])

mean(distMat[denisovanos, chimpances])
mean(distMat[denisovanos, bonobos])

mean(distMat[chimpances, bonobos])

# La función lower.tri() permite escoger solamente los valores del triangulo inferior de la matriz, por lo que solo se comparan entre humanos 1 vez y tampoco hay 0s
matriz_modernos <- distMat[modernos, modernos]
distancias_reales <- matriz_modernos[lower.tri(matriz_modernos)]
mean(distancias_reales)

```

## Ejercicio 5:
```{r}
distCofen <- cophenetic(mt_nj_rooted)

```
¿Cuánto se parecen las distancias estimadas a las distancias cofenéticas?

```{r}
# Podemos plotear una matriz que tenga el EJEX una de las matrices y en el EJEY la otra, si sale una recta x = y es que son iguales las dos distancias (mas o menos)
plot(distMat, distCofen, xlab = 'Distancias matriz NJ', ylab = 'Distancias cofenéticas')
abline(a = 0, b = 1, col = 'blue', lty = 2)
```

